臺灣臺中地方法院刑事判決　　　　　　　96年度易字第2841號
公　訴　人　臺灣臺中地方法院檢察署檢察官
被　　　告　乙○○
　　　　　　　　　　現另案於台灣台中監獄執行中
上列被告因詐欺案件，經檢察官提起公訴（96年度偵字第8505號
），本院判決如下：
    主    文
乙○○共同意圖為自己不法之所有，以詐術使人將本人之物交付
，處有期徒刑陸月，如易科罰金，以銀元參佰元即新台幣玖佰元
折算壹日。
    犯罪事實
一、乙○○明知個人之帳戶關係本身之信用具有一身專屬之性質
    ，現今各家金融機構開立帳戶使用並無特殊之條件與困難，
    而一般人均係使用自己名義之帳戶，如涉及使用他人之帳戶
    常與財產犯罪密切相關，且取得他人帳戶存摺之目的通常在
    於便利收取贓款及掩飾犯行使之不易遭人追查，在預見綽號
    「阿順」、真實姓名年籍不詳之成年人要求其代為收集帳戶
    之目的係在隱匿犯罪者之真實身分，以供犯罪集團進行詐欺
    犯罪所用之情況下，竟因施用毒品、缺錢花用，而與綽號「
    阿順」及其所屬詐欺集團成員間，共同基於意圖為自己不法
    所有之犯意聯絡，加入以「阿順」所屬之詐騙集團，擔任收
    集人頭帳戶之工作。於民國95年6月9日前某日，以向他人借
    款需提供銀行帳號予借款人以供借款之匯入提領為由，要求
    不知情之曹子偉（業經台灣台中地方法院檢察署檢察官以95
    年度偵字第22569號為不起訴處分確定）提供其設於安泰商
    業銀行台中分行（下稱安泰銀行帳戶）戶名為「曹子偉」之
    帳號（帳號為0000000000 000號），於取得帳號後，將帳號
    提供予「阿順」及其所屬詐騙集團，供其等為詐欺犯行。該
    詐欺集團成員先於95年5月22日15時許，以電話向甲○○佯
    稱「填寫問卷抽中二獎，可得港幣99萬元，欲領獎金需先匯
    領獎手續費至指定帳戶」云云，致甲○○陷於錯誤，依其等
    之指示，於95年6月9日10時9分，以自動提款機匯款新台幣
    （下同）1萬3千6百元至曹子偉上開帳戶內。乙○○經所屬
    詐騙集團成員通知詐騙成功後，乃於同日與不知情之曹子偉
    一同至安泰商業銀行台中分行領取贓款後，交予「阿順」等
    詐騙集團成員朋分。嗣因甲○○不甘受騙，報警處理，始循
    線查知上情。
二、案經台灣台中地方法院檢察署檢察官簽分偵辦。
    理  由
一、被告乙○○固坦承其接受綽號「阿順」者之指示，負責向友
    人曹子偉借用安泰銀行帳戶，並收受曹子偉自上開帳戶內領
    出之款項後交付「阿順」，惟矢口否認有詐欺犯行，辯稱：
    不知匯入曹子偉帳戶內之金錢係詐騙集團詐得之贓款云云。
    經查：
  (1)被害人甲○○上開如何因受詐騙而匯款1萬3千6百元至曹子
    偉帳戶內，遭提領一空等情，已據被害人甲○○於警詢時指
    述綦詳，並有安泰商業銀行台中分行95年7月4日安中字第29
    6號函所附曹子偉開戶基本資料、存款往來對帳單及自動提
    款機匯款明細等在卷可稽，足認被告向曹子偉收集之上開銀
    行帳戶確供作詐騙集團向被害人甲○○詐騙金錢所用甚明。
  (2)被告因吸用毒品，缺錢花用，為向「阿順」借款，乃依「阿
    順」之指示，以向他人借款需提供銀行帳號予借款人以供借
    款之匯入提領為由，向不知情之友人曹子偉借用上開銀行帳
    戶，並在被害人遭詐騙而匯款後，與曹子偉一同至銀行領取
    款項後轉交「阿順」等情，業據被告於偵訊及本院行準備程
    序時供述明確（見95年度偵字第22569號卷第12頁、本院卷
    第15頁），核與證人曹子偉於警詢中證述之「乙○○告訴我
    說他有朋友要借錢給他，因他沒有銀行帳戶，向我借用帳戶
    ，我在電話中告訴乙○○我的帳號，匯入我戶頭的贓款均是
    乙○○通知我前往提領，95年6月8日提2次共6萬元...95 年
    6月9日也提2次共6萬元...96 年6月10日凌晨零時許提1次約
    3萬元，另1次提5千6百元，領得款項全數交給乙○○」等情
    相符，目前金融機構對於一般人開立帳戶並無任何限制，僅
    需持身分證件及最低開戶金額1百元即可，若非意在將帳戶
    作為犯罪之不法目的或掩飾真實身分，實無委託被告蒐集他
    人帳戶之必要；況且近來詐騙案件層出不窮，詐騙集團多利
    用人頭帳戶做為出入帳戶，不僅廣為媒體所披載，亦經政府
    一再宣導提醒注意，尤以現今各地金融機構所設自動提款機
    莫不設定轉帳之警示畫面，或張貼警示標語，促請使用大眾
    注意，衡諸目前社會以電視、報紙甚至網路等管道流通資訊
    之普及程度，以及使用自動提款機從事提款、轉帳交易之頻
    繁，於綽號「阿順」真實姓名年籍不詳之人卻以收集帳戶做
    為借款與否之條件，已有可疑，且被告於有不明款項匯入上
    開帳戶時，旋即接獲「阿順」者之指示陪同帳戶所有人曹子
    偉前往提領，凡此種種均已有違一般人使用銀行帳戶之常態
    ，且被告本無陪同曹子偉一同提款之必要，其不畏繁瑣的一
    再陪同曹子偉前往提款，目的顯在確保詐欺所得贓款確實流
    入詐欺集團成員之手，是被告辯稱不知匯入曹子偉帳戶之款
    項係詐騙而得之贓款云云，顯係卸責之詞，不足採信。
  (3)按行為人參與構成要件行為之實施，並不以參與構成犯罪事
    實之全部或始終參與為必要，即使僅參與構成犯罪事實之一
    部分，或僅參與某一階段之行為，亦足以成立共同正犯；故
    共同實施犯罪行為之人，在合同意思範圍以內，各自分擔犯
    罪行為之一部，相互利用他人之行為，以達其犯罪之目的者
    ，即應對於全部所發生之結果，共同負責（最高法院28年上
    字第3110號判例參照），此種以電話通知中獎，要求被害人
    匯款之詐騙手法，本多以眾人分工之方式為之，由其中一部
    份犯罪者負責收集人頭帳戶、一部份犯罪者負責撥打電話施
    用詐術，另一部份犯罪者負責至提款機提領贓款，本件雖無
    證據顯示被告係撥打電話予被害人甲○○施用詐術之人，然
    被告在可預見「阿順」者要求其收集人頭帳戶之目的在遂行
    詐欺行為，仍出面向不知情之友人曹子偉借用帳戶，並負責
    陪同曹子偉提領贓款後轉交詐騙集團成員「阿順」，被告已
    分擔詐欺犯行之一部分無疑。
  (4)本件事證已臻明確，被告之犯行足堪認定。
二、核被告乙○○所為，係犯刑法第339條第1項之詐欺取財罪。
    被告與綽號「阿順」及其所屬詐欺集團成員間有犯意聯絡及
    行為分擔，為共同正犯（新修正刑法第28條將共同正犯之定
    義「實施」，修正為「實行」，僅為純文字修正，非屬法律
    變更，本無新舊法比較適用問題，應依一般法律適用原則，
    適用裁判時法，最高法院95年度台上字第5599號判決可資參
    照）。按刑法業於94年2月2日修正公布，並自95年7月1日施
    行，被告於行為後，新修正刑法業已施行。而行為後法律有
    變更者，適用行為時之法律。但行為後之法律有利於行為人
    者，適用最有利於行為人之法律，新修正刑法第2條第1項定
    有明文。查刑法第339條第1項定有罰金刑，依修正後刑法施
    行法增訂第1條之1規定：「中華民國94年1月7日刑法修正施
    行後，刑法分則編所定罰金之貨幣單位為新臺幣。94年1月7
    日刑法修正時，刑法分則編未修正之條文定有罰金者，自94
    年1月7日刑法修正施行後，就其所定數額提高為30倍。但72
    年6月26日至94年1月7日新增或修正之條文，就其所定數額
    提高為3倍」，及刑法第33條第5款修正為：「主刑之種類如
    下：五、罰金：新臺幣一千元以上，以百元計算之」等規定
    觀之，依修正前後之法律，所定罰金刑之最高度額雖屬相同
    ，然依被告行為時即修正前刑法第33條第5款規定之罰金最
    低額銀元1元，並提高10倍計算，前開罰金刑之最低額為銀
    元10元，即新台幣30元，較之修正後之新臺幣1千元為低。
    因此，比較上述修正前、後之刑罰法律，自應以被告行為時
    即修正前關於科處罰金刑之法律較有利。爰審酌被告之素行
    、明知目前社會上詐騙集團犯案猖獗，時有利用人頭帳戶詐
    欺取財之情事，竟仍為圖小利，收集人頭帳戶，使犯罪難以
    查緝，助長犯罪，對社會秩序危害非輕，犯罪後猶卸飾責任
    ，態度欠佳等一切情狀，量處如主文所示之刑，並諭知易科
    罰金之折算標準。又被告於本件犯罪時之修正前刑法第41條
    第1項前段係規定：「犯最重本刑為5年以下有期徒刑以下之
    刑之罪，而受6個月以下有期徒刑或拘役之宣告，因身體、
    教育、職業、家庭之關係或其他正當事由，執行顯有困難者
    ，得以1元以上3元以下折算一日，易科罰金。」，被告行為
    時之易科罰金折算標準，依修正前罰金罰鍰提高標準條例第
    2 條前段（現已刪除）規定，就其原定數額提高為100倍折
    算1日，則本件被告行為時之易科罰金折算標準，應以銀元
    300 元折算1日，經折算為新臺幣後，應以新台幣900元折算
    為1日。惟修正後刑法第41條第1項前段則規定：「犯最重本
    刑為5年以下有期徒刑以下之刑之罪，而受6個月以下有期徒
    刑或拘役之宣告者，得以新台幣1,000元、2,000元或3,000
    元折算1日，易科罰金。」比較修正前後之易科罰金折算標
    準，以95年7月1日修正前之規定，較有利於被告，則應依刑
    法第2條第1項前段，適用修正前刑法第41條第1項前段規定
    ，以銀元3百元即新台幣9百元定其易科罰金之折算標準，復
    予敘明。
據上論斷，應依刑事訴訟法第299條第1項前段，刑法第2條第1項
、第28條、第339條第1項、修正前刑法第41條第1項前段，罰金
罰鍰提高標準條例第1條前段、修正前罰金罰鍰提高標準條例第2
條，現行法規所定貨幣單位折算新臺幣條例第2條，判決如主文
。
本案經檢察官丙○○到庭執行職務。
中　　華　　民　　國　　96　　年　　7 　　月　　12　　日
                  台灣台中地方法院刑事第二庭
                         審判長法  官  林清鈞
                               法  官  許金樹
                               法  官  陳姵君
上正本證明與原本無異。
如不服本判決，應於送達後十日內向本院提出上訴狀（須附繕
本），上訴於台灣高等法院台中分院。
                               書記官  莊金屏
中　　華　　民　　國　　96　　年　　7 　　月　　12　　日
附錄論罪法條：
中華民國刑法第339條
意圖為自己或第三人不法之所有，以詐術使人將本人或第三人之
物交付者，處5年以下有期徒刑、拘役或科或併科1千元以下罰金
。
以前項方法得財產上不法之利益或使第三人得之者，亦同。
前二項之未遂犯罰之。
